臺灣臺南地方法院民事判決　　　　　　 93年度重訴字第150號
原　　　告　甲○○
訴訟代理人　洪仁杰律師
被　　　告　五洲製革股份有限公司
法定代理人　乙○○
訴訟代理人　王炯棻律師
被　　　告　丙○○
　　　　　　丁○○
上列當事人間請求返還不當得利事件，經本院於民國94年7月28
日言詞辯論終結，判決如下：
    主  文
原告之訴及假執行之聲請均駁回。
訴訟費用由原告負擔。
    行。事實及理由
甲、程序方面：
    本件被告丙○○、丁○○未於言詞辯論期日到場，核無民事
    訴訟法第386條各款所列情形，爰依原告聲請，由其一造辯
    論而為判決。
乙、實體方面：
一、原告主張：被告丙○○、丁○○分別係被告五洲製革股份有
    限公司（下稱五洲公司）之前任董事長及總經理，該二人以
    被告五洲公司需錢週轉為由，自民國82年起陸續向原告陸續
    借款（如附表一），原告均依被告丙○○、丁○○之指示，
    將借款從原告、原告配偶李姜銀智及女兒李雅琴之名下，匯
    入被告丙○○、丁○○或被告五洲公司董事乙○○、郭俊達
    、林國明之帳戶內，被告丙○○、丁○○再簽發自己為發票
    人、經被告五洲公司背書之支票，交付原告作為還款之用，
    上開支票到期後，原告又依被告丙○○、丁○○請求換票，
    最後取得之支票即未有被告五洲公司背書（詳如附表二所示
    ），前後合計被告丙○○、丁○○各借得19,500,000元、14
    ,000,000 元。事後被告丁○○亦曾在被告五洲公司委任王
    炯棻律師面前簽立證明書，證明前開款項均係作為五洲公司
    匯給欣洲貿易股份有限公司（下稱欣洲公司）、智全貿易有
    限公司（下稱智全公司）傭金之用途，復有證人陳淑鈴於臺
    灣高等法院臺南分院92年度重上字第34號案件之證言可證，
    被告丙○○、丁○○為被告五洲公司公司週轉現金而向原告
    借款，係因委任關係負擔必要債務，被告五洲公司亦因此獲
    有免除35,000,000元債務之利益，被告丙○○、丁○○本得
    依民法第546條第2項、第179條之規定，向被告五洲公司請
    求返還，卻怠於對被告五洲公司行使權利，而被告丙○○現
    址遷移不明，且經通緝在案，被告丁○○亦潛逃大陸地區，
    二人負債均甚多，渠等對被告五洲公司之債權如不行使則將
    罹於消滅時效，原告因保全債權，自有以自己名義行使代位
    權之必要，爰依民法第242條之規定，提起訴訟等語。並聲
    明：被告五洲公司應給付被告丙○○19,500,000元，給付被
    告丁○○14,000,000元，均由原告受領，及均自起訴狀繕本
    送達之日起至清償日止，按年息百分之五計算之利息。原告
    願供擔保，請准宣告假執行。
二、被告五洲公司則以：縱使被告丙○○、丁○○有將向原告取
    得之款項用於支付欣洲公司及智全公司，然此乃該二人之個
    人行為，與被告五洲公司無關，且被告五洲公司亦無受有任
    何利益，被告丙○○、丁○○對被告五洲公司並無任何權利
    可資行使，故與民法第242條代位權之要件不合等語資為抗
    辯。並聲明：駁回原告之訴及假執行之聲請，如受不利之判
    決，願供擔保免為假執行。
三、兩造不爭執之事實：
  (一)被告丙○○、丁○○分別係被告五洲公司之前任董事長及總
    經理，該二人自民國82年起陸續向原告陸續借款（詳如附表
    一所示），原告均依被告丙○○、丁○○之指示，將借款從
    原告自己、原告配偶李姜銀智及女兒李雅琴名下匯入被告丙○○、丁○○或被告五洲公司董事乙○○、郭俊達、林國明
    之帳戶內，再由丙○○、丁○○簽發自己為發票人之支票，
    交付原告作為還款之用，到期後又依被告丙○○、丁○○請
    求更換支票（詳如附表二所示），惟上開支票經到期提示均
    未獲付款，前後合計被告丙○○、丁○○各借得19,500,000
    元、14,000,000元。
  (二)被告五洲公司章程雖無禁止董事長、總經理上開借款週轉行
    為，但該借款行為未經股東會或董事會決議同意。
  (三)被告丙○○現址遷移不明，且經通緝在案，被告丁○○潛逃
    大陸地區，二人負債甚多已無資力，又被告丙○○、丁○○
    迄今尚未對被告五洲公司為起訴或與起訴同一效力之行為。
  (四)欣洲公司、智全公司均已結束營業，並辦理解散登記，無人
    可資聯繫。
  以上有台南市第四信用合作社匯出匯款日報表兼明細分類帳、
  匯款申請書、支票及退票理由單、匯款申請書、匯款回條、臺
  灣高等法院被告全國通緝紀錄表、公司變更事項登記資料等件
  為證（本院卷第11至23、85至88、105至106頁）。
四、本件所應審究者為，被告丙○○、丁○○向原告所借得之上
    開款項，是否確實用為被告五洲公司所用，而得請求被告五
    洲公司代其清償債務或請求返還不當得利？經查：
  (一)按股份有限公司業務之執行，除公司法或章程規定應由股東
    會決議之事項外，均應由董事會決議行之；或由常務董事於
    董事會休會時，依法令、章程、股東會決議及董事會決議，
    以集會方式經常執行董事會職權，由董事長隨時召集，以半
    數以上常務董事之出席，及出席過半數之決議行之；經理人
    之職權，除章程規定外，並得依契約之訂定之，經理人在公
    司章程或契約規定授權範圍內，有為公司管理事務及簽名之
    權，公司法第202條、第208條第4項、第31條分別定有明文
    。本件被告丙○○、丁○○為被告五洲公司之前任董事長、
    總經理，均係受公司之委託為公司處理事務，渠等自應遵照
    首揭規定執行其職務，以符合法令章程之規定。既兩造均不
    爭執被告五洲公司於章程中並未授權董事長或總經理得以自
    行貸款供作公司用途，且系爭借款不在委任契約授權範圍之
    內，亦未有何董事會或股東會之會議決議支持，則上述借款
    得否視為係被告丙○○、丁○○因處理委任事務所負擔之必
    要債務，即非無疑。
  (二)而證人陳淑玲（即被告五洲公司會計人員）於臺灣高等法院
    臺南分院92年度重上字第34號清償借款事件審理時固到庭證
    稱：「（何時至五洲公司服務？）從81、82年間服務至今。
    （公司資金調度之事你知道嗎？）我不清楚，我只負責跑銀
    行。（妳是否曾至台南四信提領丙○○、丁○○、乙○○、
    郭俊達及林國明等人帳戶內之現金？）我曾至彰化銀行東台
    南分行提領丙○○、丁○○、郭俊達、乙○○、林國明等人
    之個人帳戶內的現金，再存到廠商的帳戶。（這些帳戶是否
    都是提供你們公司使用？他們本人有無使用？）他們本人沒
    有使用，他們的存摺及印鑑都是放在公司，由公司董事長在
    使用。（請問證人，當初丙○○有無叫妳把匯的錢事後做個
    統計表給他參考？是否匯款的對象都是廠商？）是有作統計
    表，但董事長都拿走了，匯款的對象都是廠商沒錯。（請問
    證人，這十五筆款項是否都有從人頭帳戶領出來後，再付給
    廠商？付給哪些廠商？）是的，每筆都是領現金後入到廠商
    的戶頭，都是在彰化銀行東台南分行辦理，大部分是匯給欣
    洲及智全公司」等語（上開卷第44至47頁）。惟被告丙○○
    、丁○○縱有指示陳淑鈴等會計人員將其所借款項匯出，則
    匯款之對象係何人？匯款之目的何在？所匯款款項是否均係
    被告五洲公司業務上必要支出？又上開款項流向？或為掏空
    被告五洲公司之手段？均滋疑義。且依被告五洲公司變更事
    項登記卡所示，原告亦為董事之一，對於該公司之業務應有
    相當程度之瞭解，其又提出匯款單、被告五洲公司與廠商交
    易紀錄、被告五洲公司內外帳等資料，經比對後以證實其說
    ，是單憑上開證人之證言，尚難遽信系爭款項即係全供被告
    五洲公司業務上支出之用途。
  (三)又證人陳炳臣（即被告五洲公司董事兼執行副總經理）於本
    院審理時雖到庭證稱：「（是否知悉被告丙○○、被告丁○○為五洲公司向原告調借款項的事宜？）大約於87、88年間
    開始五洲公司的資金就愈來愈吃緊，被告丙○○曾私下向我
    調借現金，表示是要週轉公司的現金，我因為沒有錢故沒有
    借他，但我父親以前是董事也有借錢給被告丙○○，剛開始
    有借有還，後來我就不清楚，他都有開個人名義支票以五洲
    公司名義背書作擔保，其他董事有無出借我就不清楚，被告
    丙○○、被告丁○○逃匿前，會計陳淑鈴有說他們兩人為公
    司的現金週轉有借了不少錢。（五洲公司積欠現金的原因為
    何？）公司積欠資金是因被告丙○○有很多轉投資都沒有成
    功。（五洲公司有無傭金制度？比例為何？）皮革部門有給
    客戶傭金，但比例我不清楚，要問該部門的人員才知道。」
    等語（本院卷154至155頁）。惟其所為前開證言，僅能證明
    被告丙○○曾向證人陳炳臣調借現金未果及被告五洲公司資
    金短缺之原因、皮革部門確有給付廠商傭金之制度等情，至
    於系爭款項之實際用途則未提及，是依上開證言，亦難逕採
    認系爭借款確係為被告五洲公司之業務範圍所用。
  (四)至證人方絢瑛於本院審理時到庭證述：「（之前在被告五洲
    公司任何職及期間？）之前在五洲公司擔任出口押匯進口報
    關之工作，我二十幾歲就進五洲公司就是做這個工作，直到
    80 幾年間才離職，詳細的時間我忘記了。（是否認識陳淑
    鈴？）公司同事和我同一部門，一起處理押匯報關的工作，
    我比較早去公司任職，沒有注意誰的職等較高。（公司資金
    如何調度？）當時的董事長丙○○和其他董事之間有一些債
    務往來，都是由丙○○一手處理，這是他們董事之間的事情
    ，我們只是受僱的職員，至於董事留在公司的帳戶及資金如
    何領取及存入，我不清楚，至於董事他們存摺、印鑑是否由
    公司來運用，我不記得。（當時公司與廠商有無傭金制度？
    ）我不曉得，我也不曉得欣洲與智全公司是否與五洲公司有
    往來。（是否曾到台南四信、彰銀東台南分行提領款項？）
    時間久已經忘記了。（證一所示支票是否丙○○指示簽發？
    ）都是丙○○自己處理的，我不知道。（丙○○有無請證人
    轉交支票給甲○○？）時間過這麼久我已經記不清楚。（丁○○所書的證明書內容是否屬實？）董事私底下的事情都是
    丙○○自己在處理的，要問丙○○才知道。（據陳淑鈴所證
    述當時證人是她的主管，她受證人的指示前去提領款項存到
    欣洲及智全公司帳戶作為售貨傭金，是否屬實？）我不曉得
    ，時間過這麼久，當時是董事長自己處理，是上司的指示，
    過這麼久我不記得。」等語（本院卷120至123頁）。其證詞
    模糊不清，更不能援為有利於原告之證明。
  (五)另被告丁○○於前開清償借款事件審理時，雖曾提出證明書
    為證（上開一審補字卷第18頁，本院卷第24頁），並以民事
    答辯狀認諾原告之主張（前開二審卷第145至149頁，本院卷
    第52至55頁），然被告丙○○因涉犯背信案件經臺灣臺南地
    方法院檢察署通緝，迄今下落不明，被告丁○○亦避居大陸
    地區未歸，渠等之心態本有可議之處；且倘系爭借款果係為
    被告五洲公司週轉資金之用，被告丙○○、丁○○理應將該
    部分帳冊資料留存，日後追償始有依據可循，豈會於離職前
    銷毀被告五洲公司全部帳冊資料？其作為亦難理解。是被告
    丁○○事後於訴訟中提出上開書證附和原告之主張，不免予
    人其有為己辯白之意，其可信性乃屬可疑。況被告丁○○與
    被告五洲公司在本訴訟之利害關係，彼此對立，被告丁○○
    訴訟上自認等效力，亦不及於被告五洲公司。綜上，前開書
    證既係被告丁○○片面之詞，而原告復未能提出堅實之證據
    佐證其說，尚難遽信系爭借款確供被告五洲公司之用。
  (六)由上所述，被告丙○○、丁○○未因處理委任事務負擔必要
    債務，被告五洲公司對於被告丙○○、丁○○自無代為清償
    系爭債務之義務，亦無不當利得可言甚明。則按債權人得以
    自己名義代位行使者，為債務人之權利而非自己之權利，若
    債務人自己並無該項權利，債權人自無代位行使之可言，最
    高法院49年度台上字第175號判例可資參照。被告丙○○、
    丁○○對被告五洲公司既無代為清償債務請求權或不當得利
    返還請求權，業如前述，原告自無請求權可資代位請求。
五、從而，原告本於民法第242條、第546條第2項、第179條之規
    定，代位被告丙○○、丁○○請求被告五洲公司應給付原告
    19,500,000元、14,000,000元及自起訴狀繕本送達被告翌日
    起至清償日止，按年息百分之五計算之利息，為無理由，不
    應准許。其假執行之聲請亦失所附麗，應併予駁回。原審就
    此部分為被上訴人勝訴之判決，並為假執行之宣告，自有未
    洽。上訴意旨指摘原判決不當，求予廢棄改判，為有理由。
    自應由本院予以廢棄改判，如主文第二項所示。
六、本件事證已臻明確，兩造其他攻擊防禦方法，及提出未援用
    之證據，經斟酌後認不影響判決基礎，無逐一論述之必要，
    併此敘明。
七、結論：原告之訴為無理由，依民事訴訟法第385條第1項前段
    、第78條，判決如主文。
中　　華　　民　　國　　94　　年　　8 　　月　　12　　日
                  民事第三庭    法　官　郭貞秀
以上正本係照原本作成
如對本判決上訴，須於判決送達後20日內向本院提出上訴狀
中　　華　　民　　國　　94　　年　　8 　　月　　12　　日
                                書記官　陳慧玲
┌─────────────────────────────────────┐
│附表一：                                               93年度重訴字第150號│
├──┬──────┬───────┬─────────┬─────────┤
│編號│日期（民國）│金額（新台幣）│借款給付方式      │憑              證│
├──┼──────┼───────┼─────────┼─────────┤
│ 一 │  85.7.19   │  3,000,000   │李姜銀智匯給丁○○│台南四信匯款日報表│
│    │            │              │                  │兼明細分類帳      │
├──┼──────┼───────┼─────────┼─────────┤
│ 二 │  85.7.30   │  1,500,000   │甲○○匯給乙○○  │同上              │
├──┼──────┼───────┼─────────┼─────────┤
│ 三 │  85.7.30   │  1,500,000   │甲○○匯給林國明  │同上              │
├──┼──────┼───────┼─────────┼─────────┤
│ 四 │  85.5.28   │  3,000,000   │甲○○匯給丙○○  │同上              │
├──┼──────┼───────┼─────────┼─────────┤
│ 五 │  85.6.10   │  1,200,000   │甲○○匯給林國明  │同上              │
├──┼──────┼───────┼─────────┼─────────┤
│ 六 │  85.6.10   │  1,200,000   │甲○○匯給乙○○  │同上              │
├──┼──────┼───────┼─────────┼─────────┤
│ 七 │  85.6.10   │  1,200,000   │甲○○匯給郭俊達  │同上              │
├──┼──────┼───────┼─────────┼─────────┤
│ 八 │  85.6.10   │  1,200,000   │甲○○匯給丙○○  │同上              │
├──┼──────┼───────┼─────────┼─────────┤
│ 九 │  85.6.10   │  1,200,000   │甲○○匯給丁○○  │同上              │
├──┼──────┼───────┼─────────┼─────────┤
│ 十 │  85.12.6   │  4,000,000   │李姜銀智匯給乙○○│同上              │
├──┼──────┼───────┼─────────┼─────────┤
│十一│  82.11.25  │  6,000,000   │甲○○匯給林國明  │匯款申請書        │
├──┼──────┼───────┼─────────┼─────────┤
│十二│  82.12.2   │  4,000,000   │甲○○匯給乙○○  │同上              │
├──┼──────┼───────┼─────────┼─────────┤
│十三│  85.12.3   │  2,000,000   │甲○○匯給乙○○  │匯款回條          │
├──┼──────┼───────┼─────────┼─────────┤
│十四│  85.12.21  │  1,500,000   │李姜銀智匯給乙○○│同上              │
├──┼──────┼───────┼─────────┼─────────┤
│十五│  86.2.22   │  1,000,000   │李雅琴匯給乙○○  │同上              │
└──┴──────┴───────┴─────────┴─────────┘
┌─────────────────────────────────────┐
│附表二：                                                 93年度重訴第150號│
├──┬───────┬───────┬────┬─────┬───┬───┤
│編號│  發  票  日  │  金     額   │提 示 日│票據號碼  │發票人│退  票│
│    │   （民國）   │  （新台幣）  │        │          │      │理  由│
├──┼───────┼───────┼────┼─────┼───┼───┤
│ 一 │   90.3.22    │  3,000,000   │90.12.19│NA0000000 │丁○○│存款不│
├──┼───────┼───────┼────┼─────┼───┤足及拒│
│ 二 │   90.3.29    │  3,000,000   │ 同上   │NA0000000 │同上  │絕往來│
├──┼───────┼───────┼────┼─────┼───┤戶    │
│ 三 │   90.3.29    │  2,000,000   │ 同上   │NA0000000 │同上  │      │
├──┼───────┼───────┼────┼─────┼───┤      │
│ 四 │   90.3.18    │  3,000,000   │ 同上   │NA0000000 │同上  │      │
├──┼───────┼───────┼────┼─────┼───┤      │
│ 五 │   90.3.15    │  3,000,000   │ 同上   │NA0000000 │同上  │      │
├──┼───────┼───────┼────┼─────┼───┤      │
│ 六 │   90.3.10    │  6,000,000   │ 同上   │BC0000000 │丙○○│      │
├──┼───────┼───────┼────┼─────┼───┤      │
│ 七 │   90.3.10    │  4,000,000   │ 同上   │BC0000000 │同上  │      │
├──┼───────┼───────┼────┼─────┼───┤      │
│ 八 │   90.3.4     │  4,000,000   │ 同上   │BC0000000 │同上  │      │
├──┼───────┼───────┼────┼─────┼───┤      │
│ 九 │   90.2.15    │  3,500,000   │ 同上   │BC0000000 │同上  │      │
├──┼───────┼───────┼────┼─────┼───┤      │
│ 十 │   90.2.22    │  2,000,000   │ 同上   │BC0000000 │同上  │      │
└──┴───────┴───────┴────┴─────┴───┴───┘
